【裁判字號】    98,台上,3497
【裁判日期】    980619
【裁判案由】    偽造文書
【裁判全文】
最高法院刑事判決            九十八年度台上字第三四九七號
上  訴  人  乙○○
                    號18樓
選任辯護人  王迪吾律師
            董德泰律師
            張藝騰律師
上列上訴人因偽造文書案件，不服台灣高等法院中華民國九十五
年九月二十九日第二審判決（九十五年度上訴字第六三四號，起
訴案號：台灣桃園地方法院檢察署九十三年度偵字第六七七七、
九０二六、一四九二五號），提起上訴，本院判決如下：
    主  文
原判決關於乙○○部分撤銷，發回台灣高等法院。
    理  由
本件原判決認定：上訴人乙○○與黃堯、甲○○（以上二人業經
判決確定）原分別為國防部軍備局中山科學研究院（下稱中科院
）資訊通信研究所（原為第三研究所，下稱資通所）「天頻計畫
」主持人、計畫管理組組長、系統工程組技士，上訴人職司規劃
國軍衛星通信系統（包含規劃、設計、發展及籌建）業務；黃堯
職司計畫管制、採購案的執行管制、預算管制、型態管制及時程
管制等業務；甲○○職司通信研發業務，於民國八十八、八十九
年間為海軍規劃「衛星通信作戰情傳網」系統，經辦「艦用型艙
外系統」採購案（下稱系爭採購案），甲○○在此採購案中並負
責測試所購得軍品，均係依法令從事公務之人。系爭採購案因國
內並無廠商有能力製作，且因規格、系統整合問題，中科院資通
所乃指定向美國ＴｅＬ  ｓｙｓｔｅｍｓ  Ｉｎｔｅｒｎａｔｉ
ｏｎａｌ  Ｃｏｒｐｏｒａｔｉｏｎ（下稱ＴＳＩ公司）議價採
購，於八十八年十一月二十三日該採購案之核心裝備「收發器次
系統」型號由原定的ＴＲＫ９２５型變更為ＴＲ２０００型，且
延遲至八十九年十二月十九日才將收發器次系統ＴＲ２０００型
六十二套（一百二十四部）運抵桃園中正國際機場，並存放至中
科院坐落在台北縣三峽鎮之三峽系統製造中心。國防部採購局於
八十九年十二月二十七日發文通知中科院設備供應處履驗組於八
十九年十二月二十八日在上址驗收，要該處指派相關人員到場會
同驗收。上訴人、黃堯、甲○○在得知驗收日期後，三人明知採
購之軍品在開箱點收數量後，應經實際測試合格後，才可申請核
發貨款，竟因當年度預算必須於八十九年十二月三十一日前執行
完畢，且系爭採購案軍品若未如期裝置在軍艦上，將影響九十年
三月間之漢光演習，經黃堯口頭向上訴人報告，並與上訴人研究
處理方法後，因廠商有保固期限，如測試發現有問題，尚得要求
廠商於保固期間內進行修復，為爭取時效，決定不測試先辦理驗
收請款事宜。而共同基於登載不實公文書進而行使之概括犯意聯
絡，先於八十九年十二月二十八日上午，由黃堯至三峽系統製造
中心與國防部採購局人員點收六十二套收發器次系統ＴＲ２００
０型後，在當日中午回到桃園縣龍潭鄉○○路中科院三三一館，
於七樓辦公室向甲○○告知要跑公文先辦理驗收結案，要求甲○
○擔任該案驗收結案之承辦人，詎甲○○明知黃堯並非系統工程
組之人員，不負責檢測業務，且黃堯向甲○○索取職章之目的，
係以甲○○為系統工程組人員可進行檢測，得以利用甲○○名義
虛偽填載相關檢測報告之公文書，竟與黃堯、上訴人共同基於行
使公務員明知為不實事項而登載於職務上所掌公文書之概括犯意
聯絡，甲○○同意由黃堯取走其之職章，並交付前三批「艦用型
艙外系統」相關測試資料，俾供非技術人員之黃堯得知如何於相
關檢測公文書上為虛偽之登載，黃堯旋即回辦公室，於同日中午
十二時四十五分許，於以不知情之計畫管理組組員李泓斌為承辦
人之中科院發文予國防部採購局函稿之公文書上，虛偽登載「承
商已交運案內所有裝備完成，經細項清點結果與合約品項相符，
功能驗測結果與合約規格品項相符。」之不實內容，並蓋上甲○
○、黃堯之職章（因斯時尚未偽造完成十三張不實內容之收發器
暨高功率降頻放大器測試結果紀錄表，故須蓋用技術人員甲○○
職章用以擔保），復接續於同日十三時十分許，再以甲○○名義
製作「第三研究所器材檢測報告表」之公文書上，虛偽登載「廠
商於八十九年十二月十九日運交六十二套（一百二十四部）收發
器裝備，經抽樣百分之十與其他裝備進行整合驗證測試，以確認
全套裝備是否運作正常，經測試結果均達要求合約規格」之不實
內容，送交不知情的系統工程組組長萬玉文於同日下午二時核章
後，再將上開函稿併同上開不實檢測報告表會辦至中科院設施供
應組時予以行使。經跑公文人員告知黃堯此種文件無須會辦至中
科院院部，僅需在資通所所內設施供應組會辦即可，黃堯乃於同
日十八時三十分許，另於以不知情的計畫管理組組員周麗萍為承
辦人之中科院發函予國防部採購局之公文書上，再次虛偽記載「
承商已交運案內所有裝備完成，經細項清點結果與合約品項相符
，功能驗測結果與合約規格品項相符。」之不實公文書，並同時
以甲○○名義重新製作與上開「第三研究所器材檢測報告表」內
容相同之不實檢測報告表及以甲○○為測試人之十三張均登載「
測試合格」等不實內容之收發器暨高功率降頻放大器測試結果紀
錄表，並將上開函稿、第三研究所器材檢測報告表、十三張收發
器暨高功率降頻放大器測試結果紀錄表，簽報不知情的系統工程
組長萬玉文、設施供應組張愷思、陳福明核章予以行使，並由中
科院循一般發文流程，於八十九年十二月二十九日九時以（八九
）蓮茹字第一六一九二號公文通知國防部採購局「艦用型艙外系
統購案，承商已交運案內所有裝備完成，經細項清點結果與合約
品項相符，功能驗測結果與合約規格品項相符」，請求優先辦理
結案，該局乃於同年月三十日以（八九）駒驤字第九五八０號函
檢送艦用型艙外系統結報全案貨款計美金八百三十八萬六千元，
並附上結報憑證，致使國防部採購局因而支付包括未經測試之收
發器次系統之貨款予ＴＳＩ公司，足以生損害於李泓斌、周麗萍
、於其上核章之萬玉文、張愷思、陳福明及國防部採購局對採購
案管理之正確性等情。因而撤銷第一審關於上訴人部分之科刑判
決，改判論上訴人以共同連續行使公務員明知不實之事項，而登
載於職務上所掌之公文書，足以生損害於公眾及他人罪，處有期
徒刑壹年；並宣告緩刑年。固非無見。
惟查：（一）刑法第二百十三條公務員職務上登載不實罪，係以
公務員明知不實，故於其職務上所掌公文書予以登載而言。原判
決認定：黃堯於八十九年十二月二十八日十二時四十五分許，於
以不知情之計畫管理組組員李泓斌為承辦人之中科院發文予國防
部採購局函稿之公文書上，及於同日十八時三十分許，另於以不
知情的計畫管理組組員周麗萍為承辦人之中科院發函予國防部採
購局之公文書上，為虛偽不實之記載等情。既認上開文書之承辦
人分別為李泓斌、周麗萍，則究否屬黃堯職務上所掌之公文書？
黃堯何以得在他人承辦之公文書上為記載？均屬不明，原判決對
此未明確認定，亦未在理由內詳予說明，遽認上訴人與黃堯、甲
○○就此部分均應負公務員職務登載不實罪，即嫌失據。又刑法
第二百十六條之行使第二百十三條之公務員登載不實文書罪，係
以行為人本於該文書之內容有所主張為成立要件。公務員就所擬
之公文為呈判或會簽，乃其職務上之層轉行為，並非自己持用該
文書對於內容有何主張，尚與行使有別。至於所擬之公文經核判
後發文，仍屬機關之行文，亦非屬該擬辦公務員本於該文書之內
容對行文之對象有所主張，即非屬該公務員之行使行為。原判決
認定：黃堯上開於以不知情之計畫管理組組員李泓斌為承辦人之
中科院發文予國防部採購局函稿之公文書上，虛偽登載，再於以
甲○○名義製作「第三研究所器材檢測報告表」之公文書上，虛
偽登載，而後送交不知情的系統工程組組長萬玉文於同日核章後
，再將上開函稿併同上開不實檢測報告表會辦至中科院設施供應
組時「予以行使」。又於以不知情的計畫管理組組員周麗萍為承
辦人之中科院發函予國防部採購局之公文書上，為不實之記載，
並將該函稿、第三研究所器材檢測報告表、十三張收發器暨高功
率降頻放大器測試結果紀錄表簽報不知情的系統工程組長萬玉文
、設施供應組張愷思、陳福明核章「予以行使」，並由中科院循
一般發文流程，於八十九年十二月二十九日九時以（八九）蓮茹
字第一六一九二號公文通知國防部採購局等情；並於理由內說明
以：上訴人與黃堯、甲○○三人登載不實事項於公文書後，復據
以「發函行使」云云（原判決第八頁第十四、十五行），而認其
有行使上開登載不實之文書行為。揆之上開說明，是否適法？饒
堪研求。（二）有罪判決所憑之證據及其說明理由須與卷內之證
據資料相適合，否則即屬證據上之理由矛盾。原判決理由謂：黃
堯就系爭軍品採購案為免影響預算時程及明年度之漢光演習，而
擬以製作已就系爭裝備為測試合格等不實公文書之方式以完成驗
收……若黃堯以此方式結案，而事先未得上訴人同意並獲指示，
則黃堯行文向國防部採購局辦理結案時，依中科院一般公文流程
，上訴人當即知悉而不予以核章，亦無法發文結案云云，資為不
利於上訴人之認定（原判決第七頁第七至十六行）。然原判決並
未說明上訴人在何種文件上核章，且依卷內資料，亦未見有何文
件係經上訴人核章。原判決上開說明，即有證據上理由矛盾之違
背法令。（三）以自己共同犯罪之意思，實行構成要件或構成要
件以外之行為；或以幫助他人犯罪之意思，實行構成要件之行為
者，均為共同正犯，因此論以共同正犯，對其具有何種犯罪之意
思，及實行何種犯罪行為，應於判決中明白認定，詳細記載，並
應依證據證明之。依原判決認定之事實，並未記載上訴人有分擔
何種犯罪行為。則原判決論上訴人與黃堯、甲○○三人以共同正
犯；並於理由內說明以：其三人就本件行使公務員登載不實公文
書之犯行，有犯意聯絡及行為分擔，均為共同正犯云云。其理由
之說明，自嫌失據。（四）有罪之判決書，對於被告有利之證據
不予採納者，應記載其理由，為刑事訴訟法第三百十條第二款所
明定，故有罪判決對於被告有利之證據，如不加以採納，必須說
明其不予採納之理由，否則即有判決不備理由之違法。原判決採
已定讞被告黃堯證稱：「伊向上訴人報告採購局定在十二月二十
八日清點，然因已超過主計單位規定的時間所以無法辦理預算保
留，且無法提前驗收，但如果未於年底完成請款事宜會影響預算
時程並可能影響隔年三月間漢光演習，所以上訴人便指示伊因為
貨物有一年保固期，所以就不要測試，先驗收。伊便去找前三批
的測試人員即甲○○，他知道伊要先跑公文，所以將他自己的職
章及前三批的準備資料、測試綜合表初稿交給伊，並告訴伊第四
、五批內的十五項測試項目，讓伊自己去製作文件」、「伊便向
乙○○報告，乙○○要伊解決這件事」云云，資為判決基礎（原
判決第六頁第二至十九行）。然查黃堯於原審審理中陳稱：上訴
人要我解決這個事情，我用這個方式解決這些事情，上訴人不知
道等語（原審卷第一七五頁背面），所供如果不虛，即於上訴人
有利。原判決未對此有利於上訴人之證據說明摒棄不採之理由，
有判決不備理由之違背法令。上訴意旨執以指摘，尚非全無理由
，應認原判決關於上訴人部分有撤銷發回之原因。基於審判不可
分原則，原判決對上訴人不另諭知無罪部分，應一併發回。
據上論結，應依刑事訴訟法第三百九十七條、第四百零一條，判
決如主文。
中    華    民    國  九十八  年    六    月   十九   日
                      最高法院刑事第三庭
                          審判長法官  林  增  福
                                法官  張  清  埤
                                法官  陳  世  雄
                                法官  蔡  國  在
                                法官  段  景  榕
      本件正本證明與原本無異
                                      書  記  官
中    華    民    國  九十八  年    六    月  二十三  日
                                                      Ｑ


司法院資訊處製作；財團法人民間司法改革基金會備份。
